【裁判字號】    97,簡上,73
【裁判日期】    970717
【裁判案由】    塗銷所有權移轉登記　等
【裁判全文】
臺灣高雄地方法院民事判決              97年度簡上字第73號
上  訴  人  丁○○
            戊○○
            丙○○○
被上訴人    聯邦商業銀行股份有限公司
法定代理人  甲○○
訴訟代理人  乙○○
上列當事人間請求塗銷所有權移轉登記事件，上訴人對於中華民
國96年12月4 日本院鳳山簡易庭96年度鳳簡字第956 號第一審判
決提起上訴，本院於97年7 月3 日言詞辯論終結，判決如下：
  主      文
上訴駁回。
第二審訴訟費用由上訴人負擔。
  事  實
一、上訴人未於言詞辯論期日到庭，核無民事訴訟法第386 條所
    列各款情形，准依被上訴人之聲請為一造辯論判決。
二、被上訴人起訴主張：上訴人丁○○積欠伊信用卡款新台幣（
    下同）102,005 元，及現金卡款38,209元，共計140,214 元
    ，迄未清償。詎上訴人丁○○意圖妨礙伊行使債權取償，竟
    於民國95年12月18日將其所有坐落高雄縣大寮鄉○○○段第
    3803-8地號土地，及其上建號1539建物即門牌號碼為高雄縣
    大寮鄉○○路314 巷10號房屋（下稱系爭房地），與上訴人
    丙○○○成立買賣關係，並於同年12月29日提供上訴人戊○○設定債權額300 萬元之抵押權登記（下稱系爭抵押權登記
    ）。嗣於96年1 月8 日，另以買賣為原因將系爭房地之所有
    權移轉登記予上訴人丙○○○（下稱系爭所有權移轉登記）
    ，然於系爭抵押權設定登記時，上訴人戊○○並未交付抵押
    權所擔保之債權300 萬元款項予上訴人丁○○，上訴人丁○○為系爭房地移轉登記時，上訴人丙○○○亦未支付買賣對
    價予上訴人丁○○，則其等所為系爭房地之設定抵押權登記
    及移轉所有權登記之行為，應均為無償之行為，且害及伊對
    上訴人丁○○債權之行使，爰依民法第244 條第1 項、第4
    項規定，請求撤銷系爭抵押權設定行為及抵押權設定登記；
    及系爭買賣及所有權移轉登記之行為。又縱認上訴人丙○○○確曾交付款項借貸予上訴人丁○○，然上訴人丙○○○表
    示其係為保全債權而要求辦理系爭所有權移轉登記，足見其
    等明知移轉系爭房地所有權之行為實為逃避丁○○之債權人
    追索，害及伊之債權，伊亦得依民法第244 條第2 項、第4
    項規定請求撤銷其等就系爭房地所為之買賣行為，並塗銷所
    有權移轉登記。綜上所述，請求本院擇一為勝訴之判決。並
    聲明：(一)上訴人丁○○、丙○○○間就系爭房地所為之買賣
    及移轉所有權登記之行為應予撤銷；上訴人丙○○○應將上
    開所有權移轉登記塗銷。(二)上訴人丁○○與戊○○間就系爭
    房地所為設定債權額300 萬元抵押權之物權行為應予撤銷；
    戊○○應將上開抵押權登記塗銷。
三、上訴人則以：丁○○與丙○○○為知己摯交，丁○○與戊○○為母女，因丁○○家庭負擔過重，乃經常向丙○○○及戊○○借貸，戊○○並代丁○○清償銀行貸款，丁○○另積欠
    丙○○○高達60萬元之債務，無法清償。丁○○乃與丙○○○協議以系爭房地抵償上開60萬元債務，並由丙○○○承擔
    丁○○所積欠其女戊○○之借貸款項300 萬元，故丙○○○
    與丁○○於95年12月18日完成系爭房地買賣後，先於同年月
    29日設定系爭抵押權登記予戊○○，再於96年1 月8 日辦理
    所有權移轉登記。因此，丁○○與丙○○○、戊○○間確實
    有借貸關係存在，系爭買賣、所有權移轉登記及抵押權設定
    登記等行為，均非無對價之無償行為，伊等不同意撤銷所有
    權移轉登記及抵押權設定登記。至丁○○積欠被上訴人之款
    項，請求准予分期清償或緩期清償等語，資為抗辯。
四、原審經審理結果，准被上訴人全部請求。上訴人不服，提起
    上訴，並於本院聲明：原判決廢棄，被上訴人在第一審之訴
    駁回。被上訴人答辯聲明：上訴駁回。
五、兩造爭執與不爭執之事項：
  (一)不爭執之事項：
  1.上訴人丁○○尚積欠被上訴人信用卡款102,005 元，及現金
    卡款38,209元，共計140,214 元。
  2.系爭房地原為上訴人丁○○所有，前於86年9 月10日提供訴
    外人國泰人壽保險股份有限公司（下簡稱國泰人壽）設定第
    一順位本金最高限額264 萬元之抵押權，迄96年3 月止，上
    訴人丁○○仍積欠國泰人壽1,692,000 元，尚未清償。有財
    團法人金融聯合徵信中心之明細表在卷可參（原審卷第72頁
    ）。嗣於95年12月29日，上訴人丁○○提供系爭房地予戊○○設定債權額300 萬元之第二順位抵押權登記（原審卷第11
    1 頁以下）。再於96年1 月8 日，以買賣為原因將系爭房地
    之所有權移轉登記予上訴人丙○○○。有土地及建物登記謄
    本，及異動索引在卷可稽（原審卷第15頁以下）。
  3.除了系爭房地外，上訴人丁○○名下之財產有訴外人潤泰創
    新國際股份有限公司、中華開發金融控股股份有限公司之股
    利所得2 筆，各為166 元、280 元，國泰世紀產物保險股份
    有限公司、國泰人壽之薪資所得，依序為355 元、1,253,83
    1 元，及國泰人壽獎金所得8,032 元，台灣秀得美股份有限
    公司、財團法人國泰人壽職工福利委員會、展際生物科技股
    份有限公司之其他所得，分別為：600 元、4,871 元、750
    元，19 94 年份之裕隆汽車1輛，及雷晟科技股份有限公司
    20,000元投資1 筆等資產，此有稅務電子閘門財產所得調件
    明細表在卷可稽（原審卷第100 頁以下）。
  (二)爭執之事項：
  1.上訴人丁○○與丙○○○間就系爭房地所為買賣關係之債權
    行為及移轉所有權之物權行為，是否為無償或有償之詐害行
    為，而應予撤銷？
  2.上訴人丙○○○是否應塗銷系爭所有權移轉登記？
  3.上訴人丁○○與戊○○就系爭房地所為之抵押權設定之物權
    行為，是否為無償或有償之詐害行為，而應予撤銷？
  4.上訴人戊○○是否應塗銷系爭抵押權設定登記？
六、本院判斷如下：
  (一)上訴人丁○○與丙○○○間就系爭房地所為買賣關係之債權
    行為及移轉所有權之物權行為，是否為無償或有償之詐害行
    為，而應予撤銷？上訴人丙○○○是否應塗銷系爭所有權移
    轉登記？
  1.上訴人丁○○辯稱：伊因積欠丙○○○60萬元未償還，乃與
    丙○○○協議將系爭房地以代物清償之方式出賣予丙○○○
    ，但丙○○○應代伊清償積欠戊○○之債務云云（見原審卷
    第36頁），並提出其所簽發、票面金額60萬元之本票乙紙為
    證（見原審卷第43頁），而上訴人丙○○○則辯以丁○○因
    先前積欠伊共60萬元未償還，乃將系爭房地移轉登記予伊，
    迨丁○○之後還款完畢，伊再移轉登記予丁○○等語（見原
    審卷第30頁）。是其2 人就系爭房地於上訴人丁○○清償上
    開借款完畢後，是否應再移轉登記予上訴人丁○○，及上訴
    人丙○○○是否應代上訴人丁○○償還積欠上訴人戊○○之
    債務等重要之情，前後供述已有不一，況代物清償後足以消
    滅舊債務，對其二人間之借貸債權及系爭房地歸屬影響甚大
    ，二人間應無未達成協議即行移轉登記之情形，主張即難信
    為實在。又上訴人丁○○所提出之上開本票，其上受款人欄
    係空白，且該票據僅能認定係由上訴人丁○○所簽發，尚難
    因上訴人丙○○○執有上訴人丁○○所簽發之上開票據即得
    證明其等間有消費借貸之關係存在。此外，上訴人丙○○○
    亦未能就已交付借款予上訴人丁○○之事實舉證以實其說，
    是上訴人丁○○及丙○○○就系爭房地所為之債權及物權行
    為難認具有對價關係，而屬無償行為，亦堪認定。
  2.按債務人所為之無償行為，有害及債權者，債權人得聲請法
    院撤銷之。債權人依第1 項或第2 項之規定聲請法院撤銷時
    ，得並聲請命受益人或轉得人回復原狀。但轉得人於轉得時
    不知有撤銷原因者，不在此限，民法第244 條第1 項、第4
    項分別定有明文。經查：上訴人丁○○在未與上訴人戊○○
    為上開設定系爭抵押權行為，及上訴人丁○○在未與上訴人
    丙○○○為上開買賣行為時，其名下之不動產除系爭房地外
    ，僅有潤泰創新國際股份有限公司、中華開發金融控股股份
    有限公司之166 元、280 元之股利所得2 筆，國泰世紀產物
    保險股份有限公司、國泰人壽355 元、1,253,831 元之薪資
    所得，國泰人壽8,032 元之獎金給予、臺灣秀得美股份有限
    公司、財團法人國泰人壽職工福委會、展際生物科技股份有
    限公司之600 元、4,871 元、750 元之其他所得，1994年份
    之汽車1 輛、雷晟科技股份有限公司20,000元之投資1 筆，
    此有稅務電子閘門財產所得調件明細表附卷可證（見原審卷
    第10 0-107頁）。然系爭房地於辦理系爭抵押權設定登記及
    以上開買賣為原因辦理所有權移轉登記前，已於86年9 月10
    日設定第一順位最高限額抵押權2,640,000 元予訴外人國泰
    人壽保險股份有限公司，上訴人丁○○迄至96年3 月止尚積
    欠訴外人國泰人壽保險股份有限公司1,692,000 元等情，為
    兩造所不爭執，復有財團法人金融聯合徵信中心資料可參（
    見原審卷第71-72 頁），是上訴人丁○○所有除系爭房地外
    之上開財產總價值，總計僅有1,288,885 元（166+280+355+
    1, 253,831 +8,032+60+4,871+750+20,000 ＝1,288,885）
    ，而其所負之債務總額，於95年12月18日上訴人丁○○、丙○○○成立系爭房地之買賣契約、於96年1 月8 日移轉系爭
    房地所有權登記，總計達1,832,214 元（1,692,000+140,21
    4 ＝1,832,214 元），顯已不足清償被上訴人所有上開債權
    ，是上訴人丁○○與丙○○○所為之上開買賣債權行為及所
    有權移轉物權行為，當係有害於被上訴人之債權，至為明確
    。則被上訴人於知悉上情後1 年內之除斥期間依據民法第24
    4 條第1 項、第4 項之規定，請求撤銷上訴人丁○○就其所
    有系爭房地與上訴人丙○○○間之買賣契約及移轉所有權之
    物權行為，及上訴人丙○○○應將系爭房地所為之所有權移
    轉登記，予以塗銷，自屬有據。
  (二)上訴人丁○○與戊○○就系爭房地所為之抵押權設定之物權
    行為，是否為無償或有償之詐害行為，而應予撤銷？上訴人
    戊○○是否應塗銷系爭抵押權設定登記？
  1.按債務人以其所有之不動產設定抵押權，同時向他人借貸款
    項，其設定抵押權之行為，固屬有償行為，若先有債權之存
    在而於事後為之設定抵押權者，如無對價關係，即屬無償行
    為。倘有害及債權，則債權人自得依民法第244 條第1 項規
    定撤銷之（最高法院51年度台上字第35 28 判例可資參照）
    。
  2.查：
  (1)依上訴人戊○○提出之借貸款入出對照表（見原審卷第42頁
    ），並抗辯伊自95年11月2 日至96年7 月7 日確有借貸上訴
    人丁○○之情，惟依上述對照表，縱上訴人戊○○確有於95
    年11月2 日至95年12月18日提領現金借貸予上訴人丁○○之
    情，然此債權債務關係於上訴人丁○○及戊○○間為系爭抵
    押權設定前即已存在，而上訴人丁○○為此設定行為時復未
    自上訴人戊○○處另行取得任何對價，則依前揭說明，上訴
    人丁○○及戊○○間系爭抵押權設定行為自屬無償行為。另
    系爭抵押權登記為普通抵押權登記，有前揭登記謄本可憑，
    且普通抵押權之成立必先有被擔保之債權存在，申言之，抵
    押權具有從屬性，以債權之成立為前提，若其債權不成立或
    無效時，其抵押權即不生效力，最高法院71年度台抗字第30
    6 號判例意旨可資參照。上訴人丁○○及戊○○係於95年12
    月19日辦理系爭抵押權登記，承上開說明，且依上述對照表
    ，上訴人戊○○抗辯伊於96年3 月19至同年7 月7 日尚有借
    貸金錢予上訴人丁○○，縱令為真，惟均係在系爭抵押權設
    定時尚未成立之債權，自無受系爭抵押權效力所及，依前揭
    判例意旨，上訴人戊○○縱有於設定系爭抵押權之前後，確
    有借貸款項予丁○○，亦應認系爭抵押權登記設定所為仍屬
    無償行為，均勘認定。
  (2)又上訴人丁○○為系爭抵押權設定行為之時既已明知自己早
    陷於無資力清償之地，業如前述，其無端減少所有之積極財
    產而消弱一切債權之共同擔保並獨厚於上訴人戊○○，其所
    為自已有使被上訴人之債權受有損害而不能受完全清償之虞
    ，上訴人丁○○及戊○○間所為之系爭抵押權設定之行為，
    顯已害及被上訴人之債權。故被上訴人請求撤銷上訴人丁○○及戊○○間就系爭房地所為之抵押權設定行為，洵屬有據
    。
  3.據上，上訴人丁○○於95年12月29日就系爭房地為上訴人戊○○設定系爭抵押權而減少其一切債務總擔保之積極財產，
    此業已使被上訴人之債權受有不能完全清償之虞，而有害及
    被上訴人之債權。從而，被上訴人依民法第244 條第1 項、
    第4 項之規定，請求撤銷上訴人丁○○及戊○○就系爭房地
    所為之抵押權設定行為，並請求上訴人戊○○塗銷系爭房地
    之抵押權設定登記，為有理由，應予准許。
七、綜上所述，被上訴人請求撤銷上訴人丁○○與丙○○○就系
    爭房地所為之買賣契約及所有權移轉登記之物權行為，及上
    訴人丁○○與戊○○就系爭房地所為設定系爭抵押權之物權
    行為，暨上訴人丙○○○應塗銷系爭房地所有權移轉登記；
    並確認上訴人丁○○及被告戊○○間系爭抵押權所擔保之3,
    000,000 元債權不存在，被告戊○○應將系爭抵押權登記塗
    銷，應予准許。是則原審為被上訴人全部勝訴判決，於法並
    無不合。上訴意旨指摘原判決不當，求予廢棄改判，為無理
    由，應予駁回。
八、本件事證已臻明確，兩造其餘攻擊或防禦方法，經本院審酌
    後，認均與本件之結論無涉，茲不再一一論述，併予敘明。
九、據上論結，本件上訴為無理由，依民事訴訟法第436條之1第
    3 項、第449 條第1 項、第78條、第385 條第1 項前段、第
    463 條，判決如主文。
中    華    民    國    97    年    7     月    17    日
                  民事第四庭   審判長  法  官  黃國川
                                       法  官  郭瓊徽
                                       法  官  張茹棻
正本係照原本作成
不得上訴。
中    華    民    國    97    年    7     月    17    日
                                       書記官  黃美秀


司法院資訊處製作；財團法人民間司法改革基金會備份。
